【裁判字號】    97,消債更,1522
【裁判日期】    980313
【裁判案由】    聲請更生程序
【裁判全文】
臺灣高雄地方法院民事裁定          97年度消債更字第1522號
聲  請  人  乙○○
上列當事人聲請消費者債務清理事件，本院裁定如下：
    主  文
聲請人乙○○自中華民國九十八年三月十三日下午五時起開始更
生程序。
命司法事務官進行本件更生程序。
    理  由
一、聲請意旨略以：聲請人前未曾依「中華民國銀行公會會員辦
    理消費金融案件無擔保債務協商機制」請求共同協商債務清
    償方案，後於消費者債務清理條例施行後乃向最大債權金融
    機構即兆豐國際商業銀行（下稱兆豐銀行）請求協商而未成
    立，而聲請人對金融機構因消費借貸及保證債務所負之債務
    計達新台幣（下同）12,240,000元，惟聲請人每月薪資所得
    僅41,667元，除個人生活費用外，尚須扶養父母及3 名子女
    ，扣除必要生活費用後即不能清償債務，而聲請人所負無擔
    保或無優先權之債務總額並未逾1,200 萬元，復未經法院裁
    定開始清算程序或宣告破產，爰依法聲請更生等語。
二、按「為使負債務之消費者得依本條例所定程序清理其債務，
    以調整其與債權人及其他利害關係人之權利義務關係，保障
    債權人之公平受償，謀求消費者經濟生活之更生及社會經濟
    之健全發展，特制定本條例。」、「債務人不能清償債務或
    有不能清償之虞者，得依本條例所定更生或清算程序，清理
    其債務」，消費者債務清理條例第3 條定有明文。是消費者
    債務清理條例之立法，其中心思想乃認陷於經濟上困境之消
    費者若任其於惡性循環之債務窘境中自生自滅，其將衍生嚴
    重之社會問題，致難以維持安定之社會經濟秩序，故有予之
    分別情形依更生或清算之程序清理其債務之必要，藉以妥適
    調整其與各相關債權人等間之權利義務關係，以謀求消費者
    經濟生活之更生機會，從而健全社會經濟發展。惟私法上之
    債之關係，係以當事人間之信賴關係為基礎，為社會經濟組
    織之重要支柱。當事人於以法律行為追求自己之利益之際，
    亦應顧及對方之利益，並考量債權債務在社會上之作用，本
    於誠實及信用之原則，行使其債權及履行其債務。故債務人
    之消費者欲以上開條例為其所負義務之調整者，自應本於誠
    信原則之本旨，僅在其不能清償債務或有不能清償之虞而使
    其陷於經濟上之困境時始得准許之。以避免其藉此善意之立
    法而惡意圖謀減免債務，致使社會陷於道德之危險，並因此
    使信用緊縮而造成社會經濟之動盪。
三、經查：
(一)聲請人主張其於前業向最大債權金融機構兆豐銀行請求共同
    協商債務清償方案，惟經該銀行以債務人協商意願低落為由
    通知協商不成立，此有兆豐銀行97年10月9 日函1 紙在卷可
    稽（本院卷第103 頁），則依前揭條文之規定及說明，其自
    應有不能清償債務或有不能清償之虞，且此情形業使其陷於
    經濟上之困境時，法院始須准之進行更生或清算。
(二)聲請人主張其每月需支出伙食費、水電費、交通費及其他雜
    物支出38,000元，惟聲請人並未提出全部開銷憑證，尚難遽
    認其主張為真，何況消費者債務清理條例雖期望使負債累累
    難以自力重建經濟生活之債務人得有更生之機會，然並無意
    保證每一債務人均能維持其原來之生活水準，毋寧係在保障
    債務人最低生活水準之前提下，使債務人盡力清償以得更生
    之機會。是債務人生活費用之支出，不應由債務人任意主張
    ，只需得以維持其最低生活水準即可，查內政部公告之97年
    度臺灣省低收入戶最低生活費，每人每月9,829 元，而上開
    公告係內政部依據社會救助法第4 條規定所制訂之標準，應
    屬可採，聲請人之生活費應依此計算。又聲請人主張其須扶
    養父母及3 名子女，每月須支付28,000元乙情，聲請人亦未
    提出全部開銷憑證以資證明，亦難信實，揆諸上開說明，亦
    以每人每月9,829 元計算其生活費。又聲請人之父母丙○、
    甲○○○○尚有包括聲請人在內之4 名子女，聲請人雖陳稱
    其等均無負擔扶養義務之經濟能力，惟未能舉證以實其說，
    實難採信，依法其等仍應共同分擔前開扶養費用，則聲請人
    僅需負擔扶養費用之1/4 。又聲請人之女王飾禪業已成年，
    96、96年度亦均有所得收入而無須聲請人之扶養，聲請人此
    部分主張自不足採。又聲請人之女王○句、王○仙為聲請人
    與陳麗雲所生之子女，其等應共同分擔扶養義務，聲請人亦
    未舉證證明陳麗雲有不能分擔扶養義務之情事，則聲請人僅
    需負擔其等子女扶養義務之1/2 。則聲請人每月需支出之扶
    養費用計為14,743元（9829÷4 ×2+9829÷2 ×2） 。綜上
    ，聲請人每月必要支出之生活及扶養費用應為24,572元。
(三)聲請人主張其每月薪資41,667元乙情，有其95、96年度綜合
    所得稅各類所得資料清單及財產歸屬資料清單在卷可查（詳
    本院卷第44至46頁），已足認定。則聲請人之收入扣除前開
    生活費用後，尚餘17,095元可供還款之用。聲請人名下雖有
    土地及房屋共計5 筆，總價值達2,430,396 元，然其土地均
    係共有，聲請人應有部分僅四分之一，且前開房地仍設有抵
    押權，有土地及建物謄本存卷可查（見本院卷第70至82頁）
    ，縱令出賣亦未必足以清償貸款之餘額，更難以取得金錢清
    償債務。另聲請人雖主張除附表所示債權人外，其尚有債權
    人為史明泉、陳村河、許秀如及甲○○○○之民間債務共計
    920,000 元，惟並未能舉證以實其說，難信其為真實，又聲
    請人另主張有土地銀行連帶保證債務，然聯徵中心資料並未
    顯示聲請人有此筆保證債務，且保證責任是否發生亦屬不明
    ，亦難認為係聲請人之債務。惟就附表所示之債務已達七百
    餘萬，縱不加計利息，仍為聲請人還款額之400 倍以上，是
    聲請人主張其有不能清償之虞乙節，應屬有據。
四、綜上所述，本件聲請人為一般消費者，從事營業活動營業額
    未達每月20萬元。其有無法清償如附表所示債務之虞情事，
    又所負無擔保或無優先權之債務，並未逾1,200 萬元。且未
    經法院裁定開始清算程序或宣告破產，復查無消費者債務清
    理條例第6 條第3 項、第8 條或第46條各款所定駁回更生聲
    請之事由存在，則聲請人聲請更生，應屬有據，自應准許。
五、依消費者債務清理條例第45條第1項，裁定如主文。
中    華    民    國    98    年    3     月    13    日
                  民事第四庭法  官 王奕勛
正本係照原本作成。
本裁定不得抗告。
本裁定已於98年3月13日下午5時公告。
中    華    民    國    98    年    3     月    13    日
                                書記官  王資惠
附表：
┌──┬────────────┬────────┬───────┐
│編號│債權人                  │金額（新台幣）  │種    類      │
├──┼────────────┼────────┼───────┤
│1   │兆豐商業銀行            │1,887,000元     │房屋貸款      │
├──┼────────────┼────────┼───────┤
│2   │高雄銀行                │94,000元        │信用貸款      │
├──┼────────────┼────────┼───────┤
│3   │臺灣金聯資產管理公司    │2,953元         │信用貸款      │
├──┼────────────┼────────┼───────┤
│4   │合作金庫銀行台中分行    │4,689,052元     │保證債務      │
└──┴────────────┴────────┴───────┘


司法院資訊處製作；財團法人民間司法改革基金會備份。
